---
title: "Journal"
output:
  html_document:
    toc: true
    toc_float: true
    collapsed: false
    number_sections: false
    toc_depth: 1
    #code_folding: hide
---

```{r setup, include=FALSE}
knitr::opts_chunk$set(message=FALSE,warning=FALSE, cache=TRUE)
```

# Mekansal verilerin okunması ve yazılması

## Vektör dosyaları

Vektör dosyaları genellikle `shp`(Shapefile), `json`, `geojson` uzantılı dosyalar biçiminde bulunmaktadır. Diğer bir çok dosya biçimine ile ilgili bilgili [wikipedia](https://en.0wikipedia.org/wiki/GIS_file_formats) içeriğinden öğrenilebilir. Ancak biz mevcut çalışmamızda genelikle `shp` vs `json` uzantılı dosyaları kullanacağız.


Başlangıç aşamasında `shp` vs `json` verileriyle ilgili olarak önemli bir ayrıntıyı belirtmekte fayda bulunmaktadır.

- Shapefile (`shp`) verileri zorunlu olarak beraberinde `.shx` `.dbf` türündeki verileri gerektirmektedir. `.shp` verileri yalnızca geometrik bilgileri saklarken bu veriler indeksler ve diğer sütunsal verilerin saklanmasını sağlamaktadır. Shapefile verileri indirildiğinde genellikle bu uzantılı veri dosyaları da beraberinde gelmektedir. O sebeple bu dosyaların silinmemesi, Shapefile dosyaları ie aktarma işlemleri yapılırken bu dosyaların isimleri değiştilmeden `.shp` uzantılı dosya ile aynı çalışma dizininde bulunması gerekmektedir.
- `json` ve `geojson` verileri ise Shapefile dosyalarınad farklı olarak yukarıda sayılan tüm bağımlılık gerektiren bilgileri text formatında kendi içinde saklamaktadır. Bu sebeple yalnızca tek dosya ile tüm bilgiler kontrol edilebilmektedir.

```{r}
library(sf)
library(tidyverse)

nc <- st_read(system.file("shape/nc.shp", package="sf"))

```

```{r}
class(nc)
```

```{r}
attr(nc, "sf_column")
print(nc[9:15], n = 3)
```

```{r}
str(nc)
```

En basit haliyle `nc` dataframe'indeki `geometry` kolonuna `plot` fonksiyonu uygulandığında haritanın geometrisine ulaşabiliriz. Bu örneğimizde `geometry` alanı MULTIPOLYGON karakteristiğinde olduğu için karşımıza boş bir poligon harita çıktı. Eğer `geometry` alanı ilerdeki örneklerde sıkça göreceğimiz gibi MULTIPOLYGON karakteristiğinde olsaydı `plot` fonksiyonu uygulandıktan sonra karşımıza boş bir düzlemde dağılmış noktalar görecektik.



```{r}
plot(nc$geometry)
```



## Raster dosyaları

Bu çalışmanın ana odağı raster odağı olmamak ile birlikte kısa bir gösterim yapabiliriz.

Daha uygun bir boyutta raster dosyası bulunabilir


# Mekansal Katman Birleştirme

Gerçek hayattaki uygulamalarımızda genellikle mekana ilişkin verilerimiz `xlsx`, `csv` gibi dosyalarda veya veritabalarında iken mekansal geometrik veriler genellikle `shp`, `json`, ``geojson` gibi dosyalarda bulunmaktadır. Katman birleştirme (Spatial join) işlemi ile birlikte genellikle bu iki verinin birbiri ile eşleştirilmesini sağlarız.

Örnek olarak aşağıdaki veri setinden gidelim.

```{r}
library(readxl)

iller_nufus <- read_excel("data/turkey/iller_nufus_2019.xlsx")
il_harita <- st_read("data/turkey/TR3_Map.json")

```

İki dataframe nesnesi incelendiğinde ikisi arasında ortak olarak `NUTS_ID` ve `BOLGEKOD` alanlarının ortak olduğu görülmektedir.

```{r}
str(iller_nufus, max.level=3)
str(il_harita, max.level=1)
```

Ortak olan kolonları kulllanrak `iller_nufus` dataframe'indeki tüm verileri `il_harita` dataframe'i ile birleştirebiliriz.


```{r}

il_harita <- il_harita %>% left_join(iller_nufus, by = c("NUTS_ID"="BOLGEKOD"))

head(il_harita)

```

Bu işlemi yaptıktan sonra il bazında nüfusu gösteren tematik harita ve diğer çeşitli mekansal analizler yapılabilir. Ancak şu aşamada bu örneği burada bırakmak istiyorum. Gelecek bölümlerdeki çalışmalarda uluslararası diğer zengin veri kaynaklarını tercih edeceğim. Özellikle [GEO DA Center](https://geodacenter.github.io/data-and-lab//)' da yer alan verileri. Burada yer alan mekansal veriler genellikle `shp` veya `json` verileri içerisine katman birleştirme işlemi hali yapılmış şekilde araştırmacılara sunulmaktadır. Dolayısıyla ileriki görselleştirme ve mekansal ekonometri ile ilgili bölümlerde katman birleştirme işlemini yapmayacağız. Ancak gerçek hayattaki araştırmaların neredeyse hepsinde katman birleştirme işlemleri uygulamak gerektiği için yukarıdaki iş akışını bilmekte fayda bulunmaktadır.




# Veri Görselleştirme

Çalışmada örnek veriseti olarak [NYC socio demographics](https://geodacenter.github.io/data-and-lab//NYC_Tract_ACS2008_12/) veri setini kullanıyoruz.


```{r}

nyc <- st_read("data/nyctract_acs/NYC_Tract_ACS2008_12.shp")

```

```{r}
library(tmap)

tm_shape(nyc) +
  tm_polygons()
```

Her bir mahalledeki Hispanik kökenli nüfüsun toplam nüfus içerisindeki payını hesaplayalım.

```{r}

nyc$hispanic_share <- nyc$hispanic/nyc$poptot

tm_shape(nyc) +
  tm_polygons("hispanic_share")
```

Objemizde koordinat referans sisteminin tanımlanmadığını görüyoruz

```{r}
st_crs(nyc)
```



```{r}
tm_shape(nyc) +
  tm_bubbles("hispanic_share")
```


tmap paketi içerisinde projeksiyonlar daha önceden veri yapısı değiştirilmeden görselleştirme esnasında değiştirilebilmektedir.


```{r}
tm_shape(nyc) +
  tm_polygons("hispanic_share")
```

`tmap` paketinin en avantajlı yani tematik haritaların çok az kodla temiz bir şekilde üretebilmemize imkan tanımasıdır. R ekosistemindeki görselleştirme alanındaki en iyi paket kuşkusuz `ggplot2` paketidir. `ggplot2` ile mekansal veri görselleştirmesine ek olarak bir çok türdeki statik görselleştirme çok başarılı şekilde yapılabilmekte, kullanıcıya çok fazla esneklik tanınmaktadır. Ancak `ggplot2` doğası itibariyle kullanıcıya genelleştirilmiş bir çerçeve sunduğu için, baskıya hazır br coğrafi görselleştirmede `tmap`'e kıyasla çok daha fazla kullanıcın özelleştirilmiş kod yazmasını gerektirmektedir. Kimi zaman çok kompleks bir işi gerçekleştirmek istediğimizde `ggplo2`'yi kullanabiliriz. Ama çoğu durumda `tmap` yeterli bir seçenektir.

Şimdi yukarıda yaptığımız haritayı biraz daha özelleştirelim!

Yukarıda gördüğünüz gibi lejand alanı otomatik olarak verinin minimum-maximum aralığını (range) 5' bölmüş buna uygun olarak renklendirmeleri yapmıştır. Bundan farklı olarak aşağıdaki seçenekleri kullanarak farklı bölümleme yöntemlerini uygulayabiliz.

- quantile
- jenks
- pretty
- equal
- sd

```{r}
tm_shape(nyc) +
  tm_polygons("hispanic_share",
              style = "pretty",
              palette = "Reds") +
  tm_legend(legend.position = c("left", "top"))
  
  
  
```

Bölümleme işlemini manual olarak da ayarlayabiliriz.


```{r}
cuts <- c(0, 0.1, 0.4, 0.8, 1)

tm_shape(nyc) +
  tm_polygons("hispanic_share",
              breaks = cuts,
              palette = "Reds",
              border.col = "white", 
              border.alpha = 0.5) +
  tm_legend(legend.position = c("left", "top"))

```


Paletde renk sırası aşağıdaki şekilde tersine çevirilebilir. Ancak çalıştığımız bu örnek açısından daha iyi oldu denemez

```{r}
tm_shape(nyc) +
  tm_polygons("hispanic_share",
              style = "pretty",
              palette = "-Reds",
              border.col = "white", 
              border.alpha = 0.5) +
  tm_legend(legend.position = c("left", "top"))
```


Kendi renk paletimizi de tanımlayabiliriz

```{r}
mycols <- c("#f0f4c3", "#dce775", "#cddc39", "#afb42b", "#827717")

tm_shape(nyc) +
  tm_polygons("hispanic_share",
              style = "pretty",
              palette = mycols,
              border.col = "white", 
              border.alpha = 0.5) +
  tm_legend(legend.position = c("left", "top"))
```

Lejandımızın ve grafiğimizin başlığını değiştirebiliriz


```{r}
mymap <- tm_shape(nyc) +
  tm_polygons("hispanic_share",
              style = "quantile",
              palette = "BuPu",
              border.col = "white", 
              border.alpha = 0.5,
              title = "Hispanik Nüfus Oranı (%)") +
  tm_legend(legend.position = c(0.01, 0.5)) +
  tm_layout(title = "New York'da Hispanik Nüfusun Dağılımı",
    title.size = 1.1,
    title.position = c("center", "top")) +
  tm_layout(inner.margins = c(0.06, 0.10, 0.10, 0.08),
            frame = FALSE)

mymap

```

Yapmış olduğunu haritayı aşağıdaki şekilde bilgisayarınıza kaydedebilirsiniz

```{r, eval=FALSE}
tmap_save(mymap,"newyork-hispanics.png", height = 6, width = 6, dpi=600)

```